最高法院刑事判決　　　　　　一○○年度台上字第七○五一號
上　訴　人　潘奇
選任辯護人　許永昌律師
上列上訴人因違反毒品危害防制條例案件，不服台灣高等法院中
華民國九十九年十一月二日第二審判決（九十九年度上訴字第二
一○五號，起訴案號：台灣台北地方法院檢察署九十八年度偵緝
字第一八三號），提起上訴，本院判決如下：
    主  文
原判決撤銷，發回台灣高等法院。
    理  由
本件原判決認定上訴人潘奇有其事實欄所載共同販賣第二級毒
品「ＭＤＭＡ」（俗稱「搖頭丸」）犯行，因而撤銷第一審關於
此部分科刑之判決，改判仍論上訴人以共同販賣第二級毒品罪，
處有期徒刑七年四月，並諭知相關之從刑（上訴人另被訴販賣第
三級毒品部分業經第一審判決無罪確定）。固非無見。
惟查：(一)、證人之陳述如無瑕疵，固得採為被告犯罪之證據，然
其陳述若有重大瑕疵，則在未究明釐清之前，遽採為被告犯罪之
基礎，其採證即難謂適法。證人黃敏郎於偵查中證稱：警方查扣
之「搖頭丸」係伊向上訴人所購買，上訴人係從民國九十七年九
月間開始打電話向伊推銷毒品，有時有成交，有時未成交。第一
次（交易地點）係在（台北市○○○○路靠近南京西路處，上訴
人開車前來，是在車上交易，伊記得是二百件（顆）「三菱」即
「ＭＤＭＡ」，價格新台幣（下同）五萬八千元等語（見偵字第
二七０二二號卷第九十六至九十七頁）。嗣於第一審則證稱：電
話通訊監察譯文中所記載之「ＹＳＬ」或「阿曼尼」，係指「Ｍ
ＤＭＡ」，「那２００算多少」，係指二百顆「ＭＤＭＡ」，「
那你說一個單位是２９，二個單位是５８」，係指「ＭＤＭＡ」
之價錢；上訴人介紹伊向別人購買「ＭＤＭＡ」，販賣者伊不認
識，伊印象中均係直接向上訴人詢問價格，上訴人會先去問其友
人，然後就介紹其友人出面與伊交易，伊在台北市○○○路靠近
南京西路附近，向上訴人以五萬八千元購買二百顆「ＭＤＭＡ」
的那一次交易，係上訴人帶伊去（交易地點），伊亦見到上訴人
之朋友；上訴人並未直接將「ＭＤＭＡ」交予伊，係上訴人之朋
友拿給伊的；伊不記得係將錢交給上訴人或上訴人之朋友，亦不
記得到達林森北路後，係伊與上訴人上去，或對方下來等語（見
一審卷第一四五至一四九頁）。依黃敏郎上開證述觀之，其一方
面稱上訴人曾多次打電話向伊推銷毒品，本件警方查扣之「ＭＤ
ＭＡ」係伊向上訴人所購買；另方面卻謂上訴人係介紹伊向別人
購買「ＭＤＭＡ」，伊先向上訴人詢問毒品價格，上訴人會先去
問其友人，然後由上訴人介紹其友人出面與伊交易等語。其所述
關於本件查扣之毒品究係向上訴人購買，抑向上訴人之友人購買
，以及上訴人究係販賣毒品之人，抑係介紹其向他人購買毒品之
人，前後矛盾，顯有瑕疵。而上訴人究係與其友人共同販賣毒品
予黃敏郎，抑僅係居中介紹黃敏郎向其友人購買毒品，攸關上訴
人犯罪事實之認定，影響於其所犯罪名及刑責，自有詳加調查釐
清之必要。原審未傳喚黃敏郎到庭就其前揭陳述之瑕疵詳加究詰
訊問，以究明其陳述之真意為何，遽採黃敏郎前揭矛盾之證述作
為上訴人販賣第二級毒品之證據，依上述說明，其採證自難謂適
法。(二)、證據雖已調查，但若有其他重要證據或疑點未予調查釐
清，致事實未臻明瞭者，即與未經調查無異，如遽行判決，仍難
謂無應於審判期日調查之證據而未予調查之違法。上訴人始終否
認販賣毒品予黃敏郎，辯稱：伊僅係介紹黃敏郎與綽號「小毛」
者（下稱「小毛」）交易毒品「ＭＤＭＡ」等語。原判決雖依憑
黃敏郎於偵查中所述：上訴人自九十七年九月間起即多次打電話
向伊推銷毒品，有時有成交，有時未成交等語，暨原判決附表所
載電話通訊監察譯文內容顯示，上訴人於電話中曾多次向黃敏郎
提及「ＭＤＭＡ」之種類及價格，並與黃敏郎磋商毒品價格及交
易地點，復開車至黃敏郎住處與黃敏郎會合後一同前往台北市○
○○路某不詳地點完成本件毒品交易，因而推論上訴人與「小毛
」係基於共同販賣「ＭＤＭＡ」之犯意聯絡，由上訴人負責與買
方黃敏郎聯絡交易毒品事宜，「小毛」則負責交付毒品，二人以
此分工方式共同販賣「ＭＤＭＡ」，而論上訴人以販賣第二級毒
品罪之共同正犯（見原判決第五頁倒數第二行至第六頁第十二行
）。然黃敏郎雖於偵查中陳稱：上訴人曾多次打電話向伊推銷毒
品，有時有成交，有時未成交。但於第一審卻證稱：上訴人係介
紹伊向別人購買「ＭＤＭＡ」，伊印象中均係直接向上訴人詢問
價格，上訴人會先去問其友人，然後介紹其友人出來與伊交易等
語，其陳述尚有瑕疵，業如前述，在未究明釐清其瑕疵之前，似
不宜遽採其陳述作為認定事實之依據。而上訴人雖於電話中與黃
敏郎提及交易「ＭＤＭＡ」之種類及價格，復陪同黃敏郎前往約
定交易地點與「小毛」完成本件毒品交易，然此與一般介紹買賣
毒品之情形似無重大差異，能否憑此即行推斷上訴人與「小毛」
具有共同販賣毒品之犯意聯絡，尚非全無研酌餘地。且據證人吳
宇舜於第一審證稱：伊有帶上訴人去向「小毛」購買「搖頭丸」
一次，時間是在九十七年間左右，應該是伊開車載上訴人至林森
北路某處等「小毛」，當時應係有人找上訴人說需要「搖頭丸」
，但因上訴人與「小毛」不熟，故請伊幫忙先與「小毛」聯絡，
然後再載上訴人過去找「小毛」，伊與「小毛」聯絡時僅說碰面
（指上訴人欲與其見面），其餘內容等碰面後再說，嗣雙方碰面
後，上訴人即向「小毛」表示需要「搖頭丸」，但「小毛」身上
並無搖頭丸，乃表示須要等，上訴人乃在某酒店樓下等「小毛」
拿「搖頭丸」過來，當時「小毛」說要先拿到錢才願將「搖頭丸
」交予上訴人，但上訴人身上現金不足，他的朋友才有現金，故
上訴人就將其需要毒品之朋友（指黃敏郎）與「小毛」約在相同
地點，等上訴人之朋友拿現金來後，「小毛」才交付毒品，後來
上訴人上車的時候，伊有確認他們事情已經處理好了，當天伊開
車載上訴人，車上只有二人，伊未見過黃敏郎等語（見一審卷第
一百五十頁背面至一百五十三頁）。若其所述可信，則上訴人既
與「小毛」不熟，且尚須透過吳宇舜幫忙與「小毛」聯絡以後，
始能與「小毛」見面洽談交易毒品事宜，似難謂上訴人與「小毛
」具有共同販賣毒品之犯意聯絡，而以前揭分工方式共同販賣「
ＭＤＭＡ」予黃敏郎。原判決雖以吳宇舜所述其與上訴人一起找
「小毛」交易毒品過程，與上訴人所辯情節不符，且黃敏郎亦證
稱未見過吳宇舜，亦無印象有與吳宇舜開車去拿過毒品等語，況
吳宇舜復證稱未看到本件交易毒品過程，因認其所述不足以採為
上訴人有利之認定。然吳宇舜所述關於上訴人請其先與「小毛」
聯絡後，再由其駕車搭載上訴人與「小毛」見面接洽毒品交易一
節，與上訴人此部分所辯情節相符，而其證稱案發當天並未見到
黃敏郎等語，亦與黃敏郎所述情節一致，則其所述似難謂全屬不
實。雖其證稱未看到本件交易毒品過程，但其所述關於上訴人因
與「小毛」不熟，乃請其幫忙與「小毛」聯絡約定見面洽談毒品
交易事宜一節若屬可信，似可證明上訴人與「小毛」之間並無共
同販賣毒品之分工，而屬對上訴人有利之證據。原審對於吳宇舜
此部分有利於上訴人之證述是否確屬實情，並未進一步加以調查
釐清，遽認其所述全然不足採為上訴人有利之認定，依上述說明
，仍難謂無應於審判期日調查之證據而未予調查之違法。(三)、毒
品危害防制條例第十九條第一項規定，犯第四條至第九條、第十
二條、第十三條或第十四條第一項、第二項之罪者，其供犯罪所
用或因犯罪所得之財物，均沒收之，如全部或一部不能沒收時，
追徵其價額或以其財產抵償之。原判決認定上訴人與「小毛」共
同販賣「ＭＤＭＡ」得款五萬八千元（未扣案）。倘若無訛，則
關於沒收部分主文應先記載「未扣案販賣第二級毒品所得新台幣
五萬八千元沒收之」，然後再緊接其後記載「如全部或一部不能
沒收時，以其財產抵償之」。惟原判決關於沒收部分主文卻記載
「未扣案販賣第二級毒品所得新台幣五萬八千元，如全部或一部
不能沒收時，以其財產抵償之」。其僅記載後段關於不能沒收時
應以其財產抵償之意旨，而漏載前段關於應將販賣毒品所得宣告
沒收部分，其主文記載尚有瑕疵，併予指明。以上或為上訴意旨
所指摘，或為本院得依職權調查之事項，應認有撤銷原判決發回
更審之原因。
據上論結，應依刑事訴訟法第三百九十七條、第四百零一條，判
決如主文。
中    華    民    國  一○○  年   十二   月  二十一  日
                      最高法院刑事第四庭
                          審判長法官  洪  文  章  
                                法官  王  居  財  
                                法官  郭  毓  洲  
                                法官  韓  金  秀  
                                法官  沈  揚  仁  
本件正本證明與原本無異
                                      書  記  官  
中    華    民    國  一○○  年   十二   月  二十二  日
                                                     ｍ